【裁判字號】    97,上更(二),82
【裁判日期】    980324
【裁判案由】    貪污治罪條例
【裁判全文】
臺灣高等法院臺中分院刑事判決      97年度上更(二)字第82號
上  訴  人
即  被  告  甲○○
選任辯護人  吳瑞堯律師
            周思傑律師
上列上訴人因貪污治罪條例案件，不服臺灣南投地方法院中華民
國93年3月16日第一審判決（民國92年度訴字第255號，起訴案號
：臺灣南投地方法院檢察署民國90年度偵字第2737號），提起上
訴，判決後經最高法院第二次發回更審，本院判決如下：
    主  文
原判決撤銷。
甲○○無罪。
    理  由
一、公訴意旨略以：甲○○於民國85年5月1日起至88年1月18日
    止，擔任南投縣信義鄉鄉長，係依據法令從事公務之人員。
    緣臺灣省政府原住民事務委員會於86年11月14日以八六原建
    字第4151號函文，同意該鄉辦理鄉立圖書館自動化工程撥款
    補助事宜，甲○○明知上開工程發包程序，於政府採購法88
    年5月27日實施之前，依當時機關營繕工程及購置定製變賣
    財產稽察條例第6條規定，各機關營繕工程在一定金額百分
    之十以下者，得由該機關首長授權經辦單位，取具二家以上
    估價單，進行比價或議價辦理之。甲○○明知上開工程係立
    法委員全文盛所爭取得來，且明知松光輝係全文盛之國會助
    理，為圖利由松光輝 (業經另案判決無罪確定)標得上開工
    程，乃以松光輝提供之預算書、功能規格等資料辦理招標作
    業，並以己○○ (業經另案判決無罪確定)提供之台灣上聯
    文化事業有限公司（下稱台灣上聯公司，負責人己○○）、
    學英資訊有限公司 (下稱學英公司，負責人謝健民）及宏盛
    電腦資訊有限公司（下稱宏盛公司，負責人林有志）等三家
    廠商進行比價，並於87年4月17日利用不知情之鄉公所秘書
    陳國忠及總務曾東龍辦理開標手續後，隨即由學英公司以新
    台幣（下同）89萬8千元標得上開工程，而圖利於全文盛 (
    業經另案判決無罪確定)、松光輝等人，因認甲○○觸犯貪
    污治罪條例第6條第1項第4款之圖利罪嫌。
二、按犯罪事實應依證據認定之，無證據不得認定犯罪事實；不
    能證明被告犯罪者，應諭知無罪之判決，刑事訴訟法第 154
    條第2項、第301條第1項前段分別定有明文。又檢察官就被
    告犯罪事實，應負舉證責任，並指出證明之方法，同法第16
    1條第1項亦有明文，因此，檢察官對於起訴之犯罪事實，應
    負提出證據及說服之實質舉證責任。次按刑事訴訟法上所謂
    認定犯罪事實之證據，指足以證明被告確有犯罪行為之積極
    證據而言，該項證據必須適合於被告犯罪事實之認定，始得
    採為斷罪之資料（最高法院69年台上字第4913號判例意旨參
    照），如未能發現相當證據，或證據不足以證明，自不能以
    推測或擬制之方法，為裁判基礎（最高法院40年台上字第86
    號判例意旨參照）。且認定不利於被告之事實，須依積極證
    據，苟積極證據不足為不利於被告事實之認定時，即應為有
    利於被告之認定，更不必有何有利之證據。
三、訊據上訴人即被告甲○○，堅決否認有何公訴人起訴書所訴
    之圖利犯行，辯稱本件工程依機關營繕工程及購置定製變賣
    財物稽察條例 (以下簡稱稽察條例)第6條之規定，可以交由
    承辦人找二家以上之廠商來比價或議價。本件有四、五家廠
    商自行前往鄉公所介紹自家產品，並留有資料，其依上開稽
    察條例規定，挑選符合需求之廠商後即指定三家廠商參與比
    價，整個招標、開標程序並無違法，其不曾指示曾東龍與松
    光輝聯繫，且招標係由業務人員辦理，發包則由秘書代為，
    而系爭工程底價之訂定也非其所為，又開標時其並未在場，
    絕無圖利他人之意圖及行為等語。
四、查台灣省政府原住民事務委員會（以下簡稱原民會）於86年
    11月14日以86原建字第4151號函南投縣政府督導該縣信義鄉
    公所辦理「台灣省原住民社會發展方案第三期四年計畫第二
    (87)年度提高原住民生活素質計畫─生活環境改善計畫(2)
    」鄉立圖書館自動化工程，並要求鄉公所依規劃書及稽察條
    例有關規定辦理發包 (採購)、訂約、施工、測試、驗收等
    作業，南投縣政府隨即於86年12月3日以86投府民山字第173
    229號函信義鄉公所，要求依原民會說明事項辦理，有上開
    函附卷可稽（他字卷186號第94、83頁），信義鄉公所接獲
    縣府公文後，由承辦人蔣麗美簽會主計室、總務後由鄉長即
    被告甲○○在公文上批示：「請台灣上聯文化事業有限公司
    、學英資訊有限公司、宏盛電腦資訊有限公司辦理比價」，
    由於原民會在公文上已明示須依照稽察條例辦理，依該條例
    第6條規定：「各機關營繕工程及購置、定製、變賣財物，
    在一定金額以上者，應公告招標辦理之，未達一定金額而在
    一定金額百分之十以上者，得比價辦理之，其在一定金額百
    分之十以下者，得由該機關首長授權經辦單位，取具二家以
    上估價單，進行比價或議價辦理之」。有該條例在卷足憑（
    原審卷第45頁），而該一定金額經監察院審計部於80年2月1
    日依同條例第36條規定，決定為五千萬元，亦有審計部伍字
    第8002016號函可按。查本件工程之補助款為新台幣(下同)9
    6萬元，有原民會上開4151號函所附工程明細表之記載足憑
    （他字第186號卷第96頁），則本件工程之金額，既在上開
    稽察條例所規定「一定金額百分之十」以下之範圍，其招標
    程序，自得由該機關首長授權經辦單位，取具二家以上估價
    單，進行比價或議價辦理，而無需以公告方式為之，從而本
    件被告將系爭工程，批示以台灣上聯文化事業有限公司等三
    家廠商比價辦理，即符合稽察條例規定選擇二家以上之廠商
    進行比價或議價辦理之程序，是被告之上開批示即無不合。
五、次查公訴人認被告指定上聯公司、學英公司及宏盛公司三家
    廠商進行比價，係屬虛偽比價，然(一)、虛偽比價之情已為被
    告所否認，且上聯公司前負責人己○○在本院上訴審審理中
    結證稱曾拜訪過鄉公所，拜訪的人員應該是在庭被告，如果
    是鄉長，應該是他，我記得是去見鄉長，經訊以：「是否記
    得當時信義鄉鄉長你們表達什麼」，證人答以：「當時能夠
    做出那系統的就只有我們公司，所以我介紹給他們」，再訊
    以：「鄉公所有何表示」，答稱：「沒有表示什麼，只是把
    我的資料收下來」（本院上訴卷第74頁）；又證人學英公司
    負責人謝健民於原審法院審理中結證曾見過被告甲○○，經
    訊以：「何時見過」，證人答稱：「我有到信義鄉公所，我
    有一次碰到甲○○，我就向他做簡報並留下我們公司的資料
    」，再訊以：「何人參與投標作業」時，證人答稱：「我們
    公司有派人去投標，我留下資料給全鄉長後，我認為從事這
    行業的廠商不多，所以我找宏盛及上聯有空到信義鄉公所寄
    資料，給鄉長有多一點選擇並湊足最低議價廠商數」（原審
    卷第97頁）；參以宏盛公司負責人林有志在調查站及原審均
    供證沒有參與投標，只是借牌給謝健民，足見本件學英公司
    及上聯公司為標得此工程，曾先後前往信義鄉公所介紹自家
    產品，其中學英公司更曾向宏盛公司借牌參與投標，可證被
    告辯稱本件工程係依稽察條例第6條規定，對自行前往鄉公
    所介紹自家產品之廠商，挑選並指定符合所需廠商參與比價
    ，應堪採信。
(二)本件參與通訊投標之三家廠商於接獲系爭工程以比價方式投
    標後，即有學英公司，於87年4月15日16時許在台中水湳郵
    局；宏盛公司，於87年4月15日16時許在台中文心路郵局；
    上聯公司於87年4月15日16時許在台中漢口郵局，分別以限
    時掛號之方式各自將投標單寄出，有原審向南投縣信義鄉公
    所調取系爭工程全卷，經南投縣信義鄉公所以92年8月25日
    信鄉圖字第0920015247號函檢送之「鄉公所圖書館自動化工
    程軟硬體工程設備」工程全卷內之標封（含標單）3件可證
    ，且上開標封均蓋有郵局戳印屬實（見信義鄉公所收入支出
    憑證簿歲入出預算科目本P8、29及43證物外放）。是以，本
    件工程標案以通訊投標方式受理參與投標廠商之標單，既無
    違法，已詳述如前，且上聯公司、宏盛及學英公司之通訊標
    單到達鄉公所之時間，均在通訊投標之受理期間，自無排除
    上開三家廠商參與競標之理。
(三)又本件工程核定之底價為94萬元，且該底價之核定亦非被告
    為之，業經證人即信義鄉鄉公所秘書陳國忠在原審審理時結
    證在案（見原審卷p75），且依證人陳國忠所述，該底價之
    核定係在開標前一、二鐘頭內決定，當時鄉長不在，遂循往
    例由其決定之，且開標結果三家廠商之投標金額均低於核定
    底價（分別為學英公司89萬8千元、宏盛公司90萬9500元、
    上聯公司92萬5千元)，當天負責開標之主持人陳國忠乃宣布
    由學英公司得標等情，復有本件工程底價表、比價紀錄表在
    卷可佐（見信義鄉公所收入支出憑證簿歲入出算科目本P2、
    3)，是以，本件工程之投開標作業，尚無從認定投標之三家
    廠商有圍標之情事，又本件工程之招標及開標程序，既無違
    反比價之規定，且底價之核定，亦非被告決定之，自無從認
    定被告有圖利何家廠商之行為。
(四)至證人松光輝在台北市調查處供證：「山地鄉鄉立圖書館自
    動化工程係全文盛向行政院原住民委員會爭取得，……十五
    個鄉長都同意與全文盛委員配合交給上聯公司承攬，……公
    文下來後，己○○即要我協助渠赴前述十五個山地鄉洽談進
    一步的配合細節，……但我與己○○走訪了十五個山地鄉，
    只有南投信義鄉……等八個山地鄉長願配合，另七個山地鄉
    卻毀約，不願配合由上聯公司得標承攬」。意即本件工程早
    由被告與全文盛談好欲交由上聯公司承作，然被告與全文盛
    始終否認有談好該工程要由上聯公司承作之情事，全文盛在
    台北市調查處供稱其未參與上聯公司之運作，並稱補助款之
    行政作業程序其不清楚（他字卷第70、71頁），而松光輝在
    調查處之筆錄制作過程，經原審勘驗第一捲及第二捲錄影帶
    結果為：「因播放影帶所顯示的聲音沈悶，調查員與證人松
    光輝的問答內容，無法辨別」及「筆錄制作過程中，訊問的
    調查人員於02:30分離開訊問室，證人松光輝在內呈打瞌睡
    狀，自02:55分起訊問的調查員入內繼續制作筆錄，03:26分
    訊問的調查人員起身離開，03:30:20調查人員交付筆錄給松
    光輝閱覽，03:44:00松光輝閱覽完畢並簽名，03:44:44起身
    離開訊問位置」，有勘驗筆錄之記載足憑（原審卷第159頁
    ），經本院再勘驗結果，其中88年1月14日20時02分至88年1
    月15日1時50分之松光輝偵訊錄影帶聲音含糊不清，內容聽
    不清楚，係採調查員先與松光輝對談後，才制作筆錄，制作
    完成松光輝才看筆錄內容，另播放88年1月15日1時50分至4
    時10分之松光輝應訊錄影帶，顯示松光輝筆錄制作期間有疲
    勞情形，唯筆錄制作完成後詳細閱覽達14分鐘之久才簽名，
    有筆錄之記載足憑（本院卷第114頁正反面），可知松光輝
    之調查處筆錄係在精神疲勞下所制作，要無可疑。嗣松光輝
    在原審具結作證，經檢察官訊以：「該工程的鄉公所承辦人
    員有無將底價告訴你」時，答稱：「沒有」，再訊以：「對
    你前供述甲○○告訴你底價，有何意見」，證人答：「我在
    調查站接受輪翻的訊問，為儘速結束調查，才配合制作筆錄
    」，檢察官又訊以：「對你前供述原住民委員會補助經費由
    你全程參與，包括提供採購預算書，參與投標及得標後的驗
    收付款，教育訓練等後續作業，有何意見」，證人答：「當
    時在調查站接受訊問時，是受到誘導配合制作筆錄，我沒有
    提到期約的話，我不知道他們和田天賜如何講或如何約定，
    我都不清楚」，嗣經辯護人對證人訊以：「你有無聽到要配
    合全委員得標承攬的話」，證人答：「沒有」，辯護人再訊
    以：「你稱在調查站接受訊問時，希望儘快結束，請述其訊
    問過程」，證人答：「我在期間沒有休息，只有上廁所和吃
    晚餐的時間」，辯護人又訊以：「你在調查站供述你找鄉長
    後由鄉長交辦去找承辦人，有何意見」，證人稱：「我們到
    鄉公所理當去向鄉長打聲招呼，不會談到電腦的事，業務應
    當找承辦的人去辦」，辦護人再訊以：「你在調查站筆錄最
    後一項的回答，當時調查人員如何問你」，證人答以：「調
    查站訊問時是輪番訊問，我身心俱疲，是調查員誘導還是我
    自己的回答，不是很清楚」，辯護人再問：「既然如此，你
    如何確定鄉長答應要讓上聯得標」，證人答：「筆錄的記載
    不是我的本意」，有筆錄之記載可按（原審卷第60-72頁）
    。由於證人松光輝在原審交互詰問時之證詞與在調查處之供
    述不符，而調查處制作筆錄時證人呈打瞌睡狀，制作筆錄之
    時間依調查處之筆錄記載，係從88年1月14日下午3時36分約
    談到處，並於當天下午5時45分開始訊問，到88年1月15日凌
    晨3時25分制作完畢，時間長達約12小時，又係在夜間，雖
    證人有同意夜間訊問，因證人在訊問時精神狀態不佳，且呈
    打瞌睡狀，錄音內容又不清楚，縱使證人在筆錄簽名前有閱
    覽筆錄內容，然依當時證人之精神狀態，能否清楚瞭解筆錄
    內容，即有可疑，故其在調查處之筆錄，即不能採為被告不
    利之證據。
(五)證人即上聯公司原來之負責人己○○在台北市調查處，經訊
    以：「全文盛等人涉嫌貪污之情形」時，雖供稱：「事後即
    由本公司協助規劃後，在進行招標時，鄉公所則配合採取不
    予公告及按全文盛助理指定之公司寄比價單及標函 (大部分
    都將三張一起寄到全文盛服務處)或通知全文盛服務處人員
    直接到鄉公所拿三張比價單及標函，以利本公司進行圍標」
    ，又稱：「本公司實際成本僅約標價五成左右，故該八個鄉
    之工程中，本公司因此獲利約四百萬元」，然己○○原係上
    聯公司之負責人，因公司改組後己○○與公司因帳目不清，
    經股東質疑彼此不歡而散，已經接任之公司負責人孔文博在
    調查處供證明確（他字第186號卷第64頁），參以己○○之
    上開供詞係其在被解除負責人職務後，向調查處自首並檢舉
    全文盛等人貪污時所供，難免偏頗並誇大其詞，真實性已有
    可疑，而己○○於另案台中地院90年訴字第379號案審理時
    以證人身分具結作證，就上聯公司之上開工程成本問題，經
    訊以：「你在調查站制作筆錄時提到你們公司參與山地鄉圖
    書館自動化工程，你們公司標價的成本是五成，五成是如何
    計算」時，答稱：「純粹以進價，不考慮其他成本」，再訊
    以：「還有其他的成本是指那些」，證人答：「未來的維護
    、交通路程費用、食宿」。又問：「加上這些其他的成本，
    公司的獲利是多少」，答：「很難計算」，復問：「為何很
    難計算」，答：「因為這些都是偏遠鄉鎮，未來的維護費用
    很難計算，這是主要原因」。（見本院卷第90頁反面另案判
    決理由所載），則己○○在調查處所供公司可獲利約四百萬
    元，即存有相當之修正空間，從而得標廠商有無於合理之利
    潤外謀取不法暴利，既有未明，此項疑義之利益，自應歸於
    另案被告全文盛等人享有，而以認定其等並未牟得此項金額
    之不法利益，由於被告全文盛等人有關此部分已經判決無罪
    確定，有判決書在卷足憑（本院卷第74-91頁），則既無法
    證明彼等有獲得不法利益，從而被告甲○○如何有圖利上聯
    公司約四百萬之不法利益情事，何況該工程之得標價僅89
    萬8千元，又其他四鄉鎮之鄉長也獲判無罪或不起訴處分確
    定 (詳後述)，是己○○在調查處之供詞，也不能作為被告
    不利之證據。
(六)證人即學英公司負責人謝健民在台中市調查站證述：「這是
    由己○○與全文盛、田天賜談妥，利用全文盛立法委員的補
    助款，規劃為鄉立圖書館自動化系統工程，再由上聯公司來
    承包賺錢，故由田天賜與各鄉公所談妥後，由己○○替各鄉
    公所規劃採購預算書，再由全文盛向行政院原住民委員會爭
    取補助款，補助款下來後，再由上聯公司設法透過鄉公所爭
    取到工程」，並稱：「將要參加比價的三家廠商名單提供予
    鄉長或相關人員，以利鄉長指定三家廠商比價，才能確保不
    致遭人截標」，在檢察官偵查中也供稱：「學英公司與上聯
    公司合署辦公，是為了一起合作承攬全文盛向行政院原住民
    委員會爭取來的山地鄉鄉立圖書館自動化系統工程，因本工
    程最重要的部分是軟體，而這些軟體是本公司開發出來的，
    故我的朋友己○○邀我以利推展工作」。由於全文盛在台北
    市調查處供稱其未參與上聯公司之運作，原民會87會計年度
    的配合款為一千五百萬元，其所提之計劃為補助山地鄉鄉立
    圖書館自動化系統，受補助鄉鎮包括台中縣和平鄉公所等15
    個山地鄉，事後原民會確有按其所提計劃補助各鄉公所辦理
    圖書館自動化系統，並稱其當初提計劃時有向助理表示看選
    區內各鄉有無需要資訊電腦方面的設備，經助理詢問各鄉鎮
    後才提出計劃書（他字第186號卷第70-71頁反面）。按立委
    要向原民會申請補助時，當然需要提出計劃書，而在提出計
    劃書前由其助理田天賜向各鄉鎮公所詢問有何需求，再由上
    聯公司之己○○替各鄉鎮公所規劃採購預算書，此乃立法委
    員爭取經費及承包商爭取工程之必要而正當的行為，並無不
    法。又上聯公司標得工程之軟體安裝均由學英公司負責，因
    而二家公司間會產生債權債務關係，已經上聯公司之現任負
    責人孔文博在台北市調查處供明（同上卷第68頁），即學英
    公司負責人謝健民在台中市調查站也供述：「學英資訊原為
    台灣上聯的下游廠商，曾陪標過一、二個鄉公所，但後來因
    台灣上聯買我的軟體及透過我向廠商買硬體的部分一直不付
    款，為確保我的債權，故以學英資訊名義標取五峰、泰安及
    信義三鄉公所的工程，以便在鄉公所付款時是以學英資訊名
    義開具支票，取得進一步的保障」（同上卷第47頁反面），
    足見學英公司會與上聯公司合作一起承攬全文盛向原民會爭
    取來的山地鄉立圖書館自動化系統工程，係為保障其自己公
    司的債權，另學英公司向宏盛公司借牌參與陪標，係為確保
    其能得標，此均係上聯公司與學英公司間本於業務合作所為
    ，屬於公司間之內部營業秘密行為，已難認被告甲○○事先
    知悉，縱使己○○、謝健民二人在調查人員訊問時，均不否
    認彼此合作係為爭取系爭立委全文盛爭取來之原民會補助工
    程，因彼等僅供稱上聯公司及學英公司為爭取該工程而相互
    合作，並未提及被告甲○○有何圖利之行為，自難據以認定
    被告甲○○指定符合投標資格之學英公司、上聯公司及宏盛
    公司作為比價廠商，即有不法之圖利行為，何況又無證據足
    以證明上聯公司、學英公司承包上開工程圖利多少不法利益
    ，已詳述如前，且被告關於系爭工程比價廠商之指定，若係
    意圖圖利於全文盛或松光輝等人之上聯公司，則全文盛或松
    光輝入股之上聯公司，為何會提供與其公司有債務糾紛且意
    圖取得系爭工程受領款項名義人即學英公司，供被告指定之
    理。
(七)信義鄉公所擔任總務負責採購業務之曾東龍在南投縣調查站
    之筆錄雖記載有問：「該函批示欄二，請臺灣上聯文化事業
    有限公司、學英資訊有限公司、宏盛電腦資訊有限公司辦理
    比價，係何人批示？為何有此批示？」曾東龍答稱：「係由
    鄉長甲○○批示，甲○○於批示后告訴我，該項補助款係由
    立委全文盛爭取來的，所以該工程應交給全文盛承包，並指
    示我找全文盛助理松光輝接洽」，唯曾東龍在檢察官偵查中
    具結作證，經檢察官提示調查筆錄後，問：「你在調查站說
    的實在嗎？」證人答：「我補充一下，我在調查站說，甲○
    ○有指示我去找松光輝，並不是甲○○指示的，而是我主動
    去找他的，因為我電腦不懂，所以鄉長有說去找懂的人去請
    教他」，又稱：「我是依照甲○○的簽呈批示下去找的」（
    同上卷第17頁反面），到原審交互詰問時，檢察官對證人曾
    東龍訊以：「對你在調查站供述鄉長告訴我該項補助款係由
    立委全文盛爭取來的，應由全文盛承包，有何意見？」，證
    人答：「當時我沒有這樣講」（原審卷第87頁），嗣辯護人
    反詰問時對證人訊以：「你說鄉長沒有指示你，你於筆錄時
    有無這樣說」，證人答：「調查站筆錄的內容和我陳述不符
    」，繼之又答：「不符合，鄉長沒有指示我去找松光輝」（
    原審卷第92頁），因此，原審於92年10月30日下午勘驗曾東
    龍在南投縣調查站接受詢問之錄影帶，結果顯示：「一開始
    時間：14：56：06，調查人員與曾東龍晤談至16：03：45，
    調查人員及曾東龍離開偵訊室，至16:10調查人員與曾東龍
    再回到偵訊室制作筆錄，二、17：01調查人員製作偵查卷90
    年他字第186號第59頁反面第三行筆錄，該筆錄的制作係調
    查人員以先前晤談的結果制作而成，並非即問即答的方式紀
    錄。三、18：20：25調查人員交付筆錄給曾東龍，請曾東龍
    在有修改的地方按捺指印，18：26：48簽名，18：32筆錄制
    作完畢，調查人員離開偵訊室」，隨後辯護人即表示：「偵
    查卷90年他字第186號筆錄第59頁反面第3行，所記載曾東龍
    的回答內容與15：15分至20分錄影帶顯示曾東龍的陳述不相
    符」，檢察官也表示：「筆錄製作的內容由調查人員口述，
    曾東龍在旁有注視筆錄」（原審卷第160、161頁），經本院
    將上開錄影光碟拷貝由辯護人制作成譯文及由本院書記官自
    行制作之譯文，並翻拍相關時間畫面之照片，均顯示證人曾
    東龍在調查站並沒有明確供述：「係由鄉長甲○○批示，甲
    ○○於批示后告訴我，該項補助款係由立委全文盛爭取來的
    ，所以該工程應交給全文盛承包，並指示我找全文盛助理松
    光輝接洽」之情事（本院卷第159-171頁），本院再就該相
    關時段之錄影帶勘驗結果，與上述之譯文相符，又從翻拍之
    照片也無法看出或推定證人有點頭同意上述說法的表現，從
    而證人曾東龍在調查站之上開供詞，即不能作為被告不利之
    證據。
(八)此外，同樣指定上聯公司、學英公司及宏盛公司三家廠商比
    價發包之花蓮縣萬榮鄉鄉長何信軍，經檢察官提起公訴後，
    於94年5月17日由臺灣高等法院花蓮分院以94年度上更(一)字
    第28號判決無罪，檢察官上訴後被告死亡，由最高法院於95
    年5月18日以95年台上字第2696號判決公訴不受理，另新竹
    縣尖石鄉鄉長丙○○、五峰鄉鄉長戊○○二人，則由臺灣新
    竹地方法院檢察署於94年12月26日以94年偵字第827號不起
    訴處分確定，而苗栗縣泰安鄉鄉長丁○○也經本院於96年3
    月22日以94年上訴字第2241號判決無罪確定在案，有判決書
    、不起訴處分書附卷可稽（本院卷第221、228、268、273、
    276頁），更足證被告甲○○有關系爭工程之指定比價廠商
    的行為，並無不法，也沒有虛偽不實之情事。
六、按貪污治罪條例之圖利罪，要必有為自己或第三人圖取不法
    利益之犯意，始克當之，而有無此項犯意，又須依證據認定
    ，不得僅以公務員失當行為之結果，使人獲得不法利益，據
    以推定該公務員自始即有圖利他人之犯意。又公務員對於主
    管事務圖利罪，必須對主管事務有圖利之意思而表現於行為
    ，始與犯罪構成要件相符，若僅處理事務不當，尚未表現圖
    利之意思，即難以該罪相繩（參照最高法院70年台上字第50
    1號、72年台上字第736號判決）；綜上所述，本件系爭工程
    補助款之取得，雖係由立法委員全文盛爭取而來，且立法委
    員全文盛之國會助理松光輝亦曾前往被告甲○○任職之南投
    縣信義鄉鄉公所拜會鄉長即被告甲○○，且甲○○與全文盛
    為兄弟關係，然指定廠商比價投標既無不法，被告以通訊招
    商比價方式處理系爭工程，本無不法，且無證據證明被告對
    於所指定廠商間內部之合作及借牌均知之甚詳，自難認系爭
    工程之招標、開標過程有公訴人所指之圖利犯行。況且縱使
    依證人松光輝及己○○於調查機關之證詞，松光輝曾打電話
    或走訪被告甲○○，表示本件補助款係全文盛爭取而來，會
    幫忙規劃採購事宜，甲○○同意配合，承辦人員會寄標單給
    己○○提供之廠商或直接寄給台灣上聯公司；惟本件工程之
    招標及開標程序，既已符合上開比價或議價之規定，亦難僅
    因被告礙於地方首長不便得罪民意代表，於民意代表之助理
    來訪時隨口表示同意配合，並將該民意代表助理提供之上聯
    公司亦列入指定比價廠商之一，並將標單寄發給上聯公司、
    學英公司及宏盛公司，即認與圖利罪之構成要件相當。此外
    本案復查無其他積極證據足認被告犯罪。原審就被告為有罪
    之判決，尚有未合，被告甲○○上訴指摘原判決不當，為有
    理由，應予撤銷改判，而為被告無罪之諭知。
七、據上論斷，應依刑事訴訟法地369條第1項前段、第364條、
    第301條第1項，判決如主文。
本案經檢察官乙○○到庭執行職務。
中    華    民    國    98    年    3     月    24    日
            刑事第八庭  審判長法  官  羅  得  村
                              法  官  劉  榮  服
                              法  官  張  靜  琪
以上正本證明與原本無異。
檢察官得上訴。
如不服本判決應於收受送達後十日內向本院提出上訴書狀，其未
敘述上訴理由者，並得於提起上訴後十日內向本院補提理由書（
均須按他造當事人之人數附繕本）「切勿逕送上級法院」。
                              書記官  黃  薰  慧
中    華    民    國    98    年    3     月    24    日


司法院資訊處製作；財團法人民間司法改革基金會備份。
